臺灣板橋地方法院民事判決　　　　　　　95年度訴字第2247號
原　　　告　巧昱服飾設計有限公司
法定代理人　甲○○
被　　　告　國光汽車客運股份有限公司
法定代理人　乙○○
訴訟代理人　蔡順雄律師
　　　　　　曹詩羽律師
　　　　　　簡嘉宏律師
上列當事人間返還保證金事件，本院於中華民國96年3 月22日言
詞辯論終結，判決如下：
    主          文
原告之訴及假執行之聲請均駁回。
訴訟費用由原告負擔。
    事 實 及 理 由
一、原告主張：原告於民國94年8月18 日，與被告簽立承攬標的
    總額為新臺幣（下同）368萬1,959元（未含稅）之冬季制服
    採購契約（下稱系爭採購契約），並約定交貨日期自94 年8
    月18日起至94年10月17日止，共計60個日曆天，原告亦依約
    分別於同月15日及18日繳付系爭契約之履約保證金合計38萬
    6,606元（下稱系爭保證金）。詎被告竟於同年9月26日前通
    知原告開會協商系爭契約採購內容之94年員工冬季制服，各
    款式均要全部減量或部分刪除不作，系爭契約之承攬總額減
    至152萬8,112元，基此，其已違約在先，且有令原告停工之
    意思表示無疑，否則該刪除不作或減量之部分的制服，恐有
    遭被告刁難拒收之虞。故上開協商之日即為被告過失遲延之
    首日，亦是停工之始。嗣後，雙方多次協商均無結果。被告
    於94年10月11日寄達存證信函予原告，請求原告履行系爭契
    約，原告乃於翌日函請被告另定交貨期日，被告卻置之不理
    亦不回應。嗣經原告於同年10月30日發出「聲明函」時，被
    告始與原告約定於同年11月4 日繼續協商，惟協商時被告代
    表吳添發表示，該公司總經理指示，僅予原告5 天時間交貨
    ，後吳添發聲明：「至多於原合約所載之交貨日，寬延8 天
    」，然而，原合約所載之交貨日為「94年10月17日」，再加
    上8天即為「94年10月25日」，交貨日顯已在協商日之94 年
    11月4 日之前10天屆至，足見被告全無協商之誠意，而違反
    誠信原則。被告提出減量協商係違約在先，故自94 年9月26
    日協商日起算至94年10月12日通知原告依約履行日止，共計
    17 日，再加上復工相關事務等之籌備期7天，總計可歸責於
    被告之過失遲延日數已為23 天，而被告竟僅以5天工作日要
    求原告交付全部制服，顯失公平亦不符比例原則，基此，原
    告乃於94年11月7 日解除系爭契約，而被告沒收原告之履約
    保證金乃無理由。爰依債務不履行損害賠償請求權及民法第
    249條第3款規定，請求被告加倍返還履約保證金及其利息等
    語。並聲明：被告應返還原告履約保證金38萬6,606 元，及
    自94年8 月18日起至清償日止，依年利率百分之5 計算之利
    息，暨應加倍返還履約保證金38萬6,606 元予原告。並陳明
    原告願供擔保，請准宣告假執行等語。並提出國光汽車客運
    公司94年員工冬季制服報價表、國光汽車客運股份有限公司
    收款通知書、國光汽車客運公司協調會記錄（94年9 月26日
    、94年9 月29日）、剪報、國光汽車客運股份有限公司冬季
    制服採購契約、國光汽車客運股份有限公司94年10月5 日（
    九十四）國光事字第94200951號函及郵政掛號郵件回執、巧
    昱服飾設計有限公司94年10月12日函、會議記錄（94年11月
    4日）等影本為證據。
二、被告則以：雙方原係約定原告須於訂約後60曆天即94年10月
    17日依約交付被告訂製的制服，惟直至被告與原告解除契約
    之日即95年1月2日止，被告皆未收訖原告之全部或一部給付
    。故原告未於給付期限內給付，自有債務不履行之給付遲延
    責任。又被告雖曾於94年9月26 日與原告協調得否將訂製之
    制服件數減少一半，惟原告卻於同年9月29 日之協調會提出
    「訂製服裝件數減半，但價格只降約30萬元」之報價單，且
    原告以存證信函要求被告繼續依約履行，被告認為原告既不
    同意協商降價，亦無協商之誠意，為維商誼起見，遂於同年
    10月5日函請原告續依採購契約第5條履行。豈料，原告卻於
    94年10月12日片面來函告知「工廠全面停工，無法依據合約
    履行」等語，然前開兩次協商會議中，被告從未要求原告停
    工，且被告亦同意原告之請求，繼續依約履行，原告卻片面
    來函通知被告伊於94年9月29 日已全面停工，至同年10月11
    日被告同意繼續依約履行之函送達原告，縱認該期間係屬可
    歸責於被告之事由致給付遲延，亦僅有13 日（94年9月29日
    至94年10月11日），被告亦僅能請求原定交貨日期（即94年
    10月17日）應延後13日即94年10月30日交貨，惟雙方於94年
    11月4 日，就交付期日進行搓商時，原告於會議中陳稱「仍
    須60日曆天或45日曆天始能交貨」，然自94年10月11日起94
    年至11月4日止，期間計有18天，衡情已遠逾94年10月30 日
    之應交貨日期，原告早已陷於給付遲延之狀態，且不可歸責
    於被告，然原告卻主張至少仍須45日曆天始能交付標的，顯
    見原告自始即無履行契約之誠意，卻將遲延之責任推予被告
    。因原告給付遲延，經被告催告限期履行後仍不予理會，遂
    依契約沒收違約金，原告主張因可歸責於被告致給付不能，
    而請求返還履約保證金，應屬無理由等語，資為抗辯。並聲
    明：請求駁回原告之訴及假執行之聲請；並陳明如受不利之
    判決，願供擔保請求免為假執行等語。並提出國光汽車客運
    股份有限公司冬季制服採購契約（94年8 月18日）、國光汽
    車客運公司94年員工冬季制服布料規格明細表、國光汽車客
    運公司94年員工冬季制服報價表、國光汽車客運公司各車站
    94年夏季制服人員統計表、國光汽車客運公司各廠地址及聯
    絡電話、國光汽車客運股份有限公司財物採購通用條款、制
    服圖樣、國光汽車客運股份有限公司投標須知、正雅法律事
    務所蔡順雄律師95年1 月2 日95年雅雄民字第001 號函、郵
    政掛號郵件收件回執、國光汽車客運公司協調會記錄（94年
    9 月26日，94年9 月29日）、國光客運公司94年冬季制服表
    及報價表（新）、新莊中港郵局94年10月3 日第5903號存證
    信函（憲宏法律事務所李承志律師受巧昱服飾設計有限公司
    委託寄發給國光汽車客運股份有限公司）、國光汽車客運股
    份有限公司94年10月5 日（九十四）國光事字第94200951號
    函及郵政掛號郵件收件回執、巧昱服飾設計有限公司94年10
    月12日函、會議記錄（94年11月4 日）、正雅法律事務所蔡
    順雄律師94年11月10日94年雅雄民字第067 號函及郵政掛號
    郵件收件回執、臺北敦南郵局第0900號存證信函及郵政掛號
    郵件收件回執等影本為證據。
三、兩造不爭執之事實：
（一）兩造於94年8 月18日簽立「國光汽車客運股份有限公司冬
      季制服採購契約」，約定交貨日期為訂約後60日曆天即94
      年10年17日。兩造曾於同年9 月26日、9 月29日、11月4
      日就訂製之制服件數減少、報價、及交貨日期等事宜進行
      協商，惟未獲得共識。
（二）原告已於訂約時依約繳付履約保證金386,606 元予被告。
（三）原告未曾交付全部或部分制服予被告。被告將原告繳付之
      保證金沒收。
四、得心證之理由：
    本件兩造之爭點為：（一）是否有因可歸責於被告致給付不
    能之情形？原告得否解除契約？（二）原告可否請求被告加
    倍返還其於訂約時所繳納之履約保證金？依序說明如下：
（一）是否有因可歸責於被告致給付不能之情形？原告得否解除
      契約？
  １、按因可歸責於債務人之事由，致給付不能者，債權人得請
      求賠償損害，債權人於有民法第226 條之情形時，得解除
      契約，而解除權之行使，不妨礙損害賠償之請求，又契約
      因可歸責於受定金當事人之事由，致不能履行時，該當事
      人應加倍返還其所受之定金，民法第226 條第1 項、第25
      6 條、第260 條及第249 條第3 款分別定有明文。本件原
      告主張依上開規定解除其與被告間之系爭採購契約，並請
      求被告加倍返還履約保證金，惟其主張之成立以被告具民
      法第226 條因可歸責於被告至給付不能之情形為前提。按
      民法上所謂給付不能係指嗣後客觀不能及主觀不能而言，
      所謂客觀給付不能，係指依社會觀念其給付已屬不能者而
      言；所謂主觀給付不能，則係指給付因債務人個人事由而
      不能者而言（最高法院22年上字第3180號判例、30年上字
      第1253號判例意旨參照），除屬「永久不能」外，尚須是
      契約訂立後之「嗣後不能」及基於自然法則之「事實上不
      能」或給付違反強行規定之「法律上不能」始足當之。
  ２、又按契約當事人於契約成立後同受契約內容之限制，除另
      有約定外，原契約內容之變更，以當事人均表同意為限。
      本件系爭採購契約於94年8 月18日簽立後，被告雖曾就得
      否將訂製之制服數量減少、報價、交貨日等事與原告進行
      協商，惟均未曾獲得共識，此為兩造所不爭執，且有國光
      汽車客運股份有限公司冬季制服採購契約、國光汽車客運
      公司94年9 月26日、94年9 月29日及94年11月4 日協調會
      會議紀錄、原告提出之新報價表等影本各1 份（見本院卷
      第19頁、第39頁、第40頁、第42頁、第49頁）附卷可參，
      依據兩造不爭執其真正之國光汽車客運公司94年9 月26日
      協調會記錄所載，被告之人員於當時稱：「目前布料尚在
      工廠未交貨，因業務整體新規劃，需要原由男性長袖襯衫
      3 件改為1 件，西裝長褲2 件改為1 件，男性工作衫3 件
      改為1 件，工作褲2 件改為1 件，新進人員男性比照舊員
      工，不另做西裝外套、夾克外套、毛背心，女性長袖襯衫
      2 件改為1 件，裙子1 件，長褲不做了，更改合約數量如
      上述，另台南站因整體規劃設計需要，除保養人員外，全
      部制服不做。」，原告於當時稱：「先行評估，9/28回覆
      貴公司。」（見本院卷第39頁），嗣於94年9 月29日協調
      會中，原告因應原告在前次94年9 月26日協調會中被告所
      提意見而提出A 、B 二方案，被告仍要求以94年9 月26日
      協議數量請原告承製，報價仍要求以原合約報價為原則，
      剩餘布料由原告處理，被告會做合理補償，雙方於減量後
      ，被告要求以原合約價格為原則，原告則要求另行報價，
      交貨日期因協商而另行商定（見本院卷第40頁），則由此
      經過觀之，兩造於訂定該94年冬季制服採購契約後，被告
      雖提出變更採購數量之要求，但因補償條件未與原告達成
      合意，因而雙方間之契約內容並無變更，仍應依照原定採
      購契約內容決定雙方之權利義務關係之事實，甚為顯然；
      之後，原告委由憲宏法律事務所李承志律師以新莊中港郵
      局94年10月3 日第5903號存證信函催告被告應提出雙方願
      意接受之方案依原買賣契約五之規定計算交貨日期等（見
      本院卷第43至45頁），而被告則於94年10月5 日以（九十
      四）國光事字第94200951號函回覆原告，請原告依原訂定
      之採購契約規定承製，該函並已於94年10月11日寄達原告
      ，有被告該函件及郵政掛號郵件回執影本可稽（見本院卷
      第46、47頁），而本件兩造原約定之交貨日期為訂約後60
      日曆天，而雙方乃在94年8 月18日訂約，此有雙方不爭執
      其真正之採購契約影本在卷可稽（見本院卷第19頁），則
      雙方間所約定之交貨期限原應為94年10月17日，但因原告
      對於原定採購契約之數量有提出變更之要求，致使承攬人
      即原告無法進行製作，故原告之履行期限實應自被告通知
      原告按照原契約承製之書函到達原告後之次日即94年10月
      12日起算60日曆天，亦即原告履行之期限應至94年12月10
      日為止（註：94年12月10日雖為星期六，但雙方約定以60
      日曆天為計算履行期間，故不延至之後第一個上班日為期
      限屆滿日），原告指稱交貨日期僅剩5 日而無法交貨一節
      ，僅稱被告參與協商之代表吳添發以言詞要求5 日內交貨
      等情，卻未舉證證明其此部分主張屬實，故原告雖主張被
      告請求將原訂製之制服減量或部分刪除不作，已有令原告
      停工之意思表示一節，已據被告所否認，而依據上述兩造
      間就系爭制服採購契約雙方洽商之過程，被告雖有減少採
      購數量之要求，但因原告不同意，被告乃要求原告按原定
      契約承製，洽商期間並無請求原告停工之行為，原告亦未
      就此事實舉證以實其說，其所稱被告令其停工等語，並無
      可採信，且嗣後被告並通知原告應按照原定契約履行，更
      無通知原告停工之意思，故原告以此為由，認係可歸責於
      被告致給付不能，而主張原告應負債務不履行之損害賠償
      責任，顯無可採。
（二）原告主張因有可歸責於被告之事由致給付不能，依民法第
      256 條解除系爭採購契約，於法不合，並無可採，從而，
      其請求被告應負債務不履行損害賠償之責，並主張依同法
      第249 條第3 款規定加倍返還定金，自均無所據，而均為
      無理由。
五、綜上所述，本件原告主張依民法第259 條及第249 條第3 款
    規定，請求被告返還履約保證金386,606 元，及自94年8 月
    18日起至清償日止，依年利率百分之5 計算之利息，另應加
    倍返還之履約保證金386,606 元，均無理由，均應予駁回；
    原告假執行宣告之聲請因訴之駁回亦失所附麗，應併予駁回
    之。
六、本件事證已臻明確，兩造其餘主張及攻擊防禦方法與證據，
    經本院斟酌後，與本件判決結果已不生影響，故不一一論列
    ，附此敘明。
七、訴訟費用負擔之依據：民事訴訟法第78條。
中　　華　　民　　國　　96　　年　　4 　　月　　4 　　日
            民事第一庭  法  官  許  瑞  東
以上正本證明與原本無異
如對本判決上訴，須於判決送達後20日內向本院提出上訴狀
中　　華　　民　　國　　96　　年　　4 　　月　　4 　　日
                        書記官  賴  玉  芬
